臺灣臺北地方法院民事判決　　　　　　 99年度簡上字第697號
上　訴　人　黃金宏
被上訴人　　林建宏
上列當事人間請求侵權行為損害賠償事件，上訴人對於中華民國
99年10月28日本院臺北簡易庭99年度北簡字第15356號第一審判
決提起上訴，本院於100年2月16日言詞辯論終結，判決如下：
    主  文
上訴駁回。
第二審訴訟費用由上訴人負擔。
    事實及理由
壹、程序部分：
一、本件被上訴人經合法通知，未於言詞辯論期日到場，核無民
    事訴訟法第386條所列各款情形，爰依上訴人之聲請，由其
    一造辯論而為判決。
貳、實體部分：
一、上訴人起訴主張：被上訴人於民國97年10月2日在訴外人九
    禾股份有限公司（下稱九禾公司）內，利用被上訴人於96年
    10月間短暫任職期間所交付個人身分證件、結業書影本填載
    上訴人為九禾公司員工、每月薪資新臺幣（下同）1萬7280
    元之不實事項於勞工保險加保申請表，並持向勞工保險局投
    保，再於97年11月12日在九禾公司上址內，將上訴人同意擔
    任「中華郵政股份有限公司三重蘆洲郵局改建空調設備工程
    」（下稱蘆洲郵局空調工程）品管人員之虛偽不實事項登載
    於九禾公司九程字第971112號函並檢附上訴人之個人身分證
    影本、結業證書影本2紙，持以行文予訴外人中華郵政股份
    有限公司（下稱中華郵政公司）據以向行政院公共工程委員
    會提出申報，行政院公共工程委員會承辦人員因而將上訴人
    同意擔任蘆洲郵局空調工程品管員之虛偽不實事項登載於行
    政院公共工程委員會標案管理系統內，遲至99年2月2日始因
    上訴人提出申訴而更正，被上訴人所犯上揭偽造文書等罪嫌
    ，業經本院刑事庭以99年度易字第1090號、臺灣高等法院刑
    事庭以99年度上易字第1818號判決有罪確定，且上訴人於遭
    被上訴人擅自登錄期間（97年11月13日至99年2月2日）無法
    前往其他公司任職品管人員，被上訴人前揭所為已嚴重侵害
    上訴人之自由、權利，並使上訴人受有(1)96年在九禾公司工
    作未領薪資及97年未在九禾公司工作不實加保薪資損失共計
    5萬1000元。(2)97年12月至99年1月於行政院公共工程標案登
    錄資訊系統依投保薪資每月1萬9280元計算，共計14個月薪
    資損失24萬1920元。(3)慰撫金10萬7080元，合計40萬元之損
    害，爰依侵權行為法律關係，求為判命被上訴人應給付上訴
    人40萬元，及自99年4月29日起至清償之日止，按週年利率5
    ％計算利息之判決。
二、被上訴人則抗辯略以：上訴人確實曾向被上訴人承諾將於97
    年10月到九禾公司任職品管人員，並同意九禾公司為其加入
    勞保，按雇主為勞工加入勞保需要額外支付勞保費用，倘被
    上訴人沒有答應要到九禾公司任職，九禾公司焉有可能會幫
    上訴人加入勞保？且九禾公司提交上訴人同意擔任蘆洲郵局
    空調工程品管人員之相關資料至行政院公共工程委員會時，
    已遭鎖碼而無法提出申報，蓋上訴人於97年10月間即在基隆
    海事職業學校工程工地擔任品管人員，而九禾公司之蘆洲郵
    局空調工程工地開工的時間為97年11月14日，是以九禾公司
    根本無法申報上訴人為品管人員，遂在97年11月18日另行申
    報訴外人潘同治（下稱潘同治）為品管人員，本件上訴人根
    本未曾受有任何損失，自不得請求被上訴人賠償等語，資為
    抗辯。
三、原審為上訴人一部勝訴判決，一部敗訴判決，即命被上訴人
    給付上訴人5萬元，及自99年4月29日起至清償之日止，按週
    年利率5％計算之利息，並駁回其餘之訴（原審為被上訴人
    敗訴部分，未據被上訴人聲明不服，已告確定）。上訴人就
    敗訴部分提起上訴，上訴聲明：(一)原判決不利於上訴人部分
    均廢棄。(二)上開廢棄部分，被上訴人應再給付上訴人35 萬
    元，及自99年4月29日起至清償日止，按週年利率5％計算之
    利息。被上訴人答辯聲明：上訴駁回。
四、經查，被上訴人基於行使業務上登載不實文書之犯意，明知
    上訴人於97年間並未任職於九禾公司，亦未同意擔任蘆洲郵
    局空調工程之品管人員，不能以其名義辦理勞工保險加保，
    竟利用上訴人於96年10月間短暫任職1月期間所交付之個人
    身分證件、結業證書影本，於97年10月2日在九禾公司上址
    內，填載上訴人為九禾公司員工、每月1萬7280元之不實事
    項於其業務上做成之勞工保險加保申報表後，持上開申報表
    向勞工保險局申請勞工保險事宜而行使，足以生損害於上訴
    人及勞工保險局對於勞工保險管理之正確性。又另基於使公
    務員登載事項於公文書之犯意，於97年11月12日，在九禾公
    司上址內，填載上訴人為蘆洲郵局空調工程品管人員之虛偽
    不實事項於其業務上做成之九禾公司九程字第971112號函，
    並檢附上訴人之個人身分證影本、結業證書影本2紙，持以
    行文予中華郵政公司而行使之，並利用不知情之中華郵政公
    司承辦人員向行政院公共工程委員會申報，使行政院公共工
    程委員會承辦公務員依上開不實登載之業務文書，將此不實
    事項登錄於職務上所掌標案管理系統之準公文書內，足以生
    損害於上訴人及公共工程委員會掌管標案管理系統之正確性
    ，涉犯刑法第216、215條之行使業務登載不實文書、刑法第
    214條使公務員登載不實罪及同法第216條、第215條之行使
    業務登載不實文書等罪嫌，經臺灣臺北地方法院檢察署檢察
    官以99年度偵續字第85號提起公訴，經臺灣臺北地方法院以
    99 年度易字第1090號判處被上訴人應執行有期徒刑7月，如
    易科罰金，以1000元折算1日，被上訴人不服提起上訴，經
    臺灣高等法院以99年度上易字第1818號撤銷改判被上訴人執
    行有期徒刑6月，如易科罰金，以1000元折算1日確定在案等
    情，有上開刑事判決附卷足憑（分見原審卷第4至6頁及本院
    卷第70至74頁），復為兩造所不爭執（見本院卷第79、80頁
    ），並經本院依職權調閱上開刑事卷宗查閱屬實，堪信為真
    實。
四、經查，被上訴人雖抗辯上訴人曾向其承諾擔任蘆洲郵局空調
    工程之品管員並同意由九禾公司代為申辦勞保，及上訴人於
    97 年10月間即在基隆海事職業學校工程工地擔任品管人員
    ，導致九禾公司無法於97年11月間使行政院公共工程委員會
    承辦公務員登載上開不實業務文書云云，惟查，被上訴人就
    其抗辯上訴人承諾擔任蘆洲郵局空調工程之品管人員並同意
    由九禾公司代辦勞保一節，終始無法提出任何證據以資證明
    ，且上訴人經九禾公司於97年11月12提報為蘆洲郵局空調工
    程之品管人員，中華郵政公司於97年11月13日將之登錄於行
    政院公共工程委員會工程標案管理系統，因上訴人自始未曾
    至該工地執行品管工作，中華郵政公司遂要求九禾公司改善
    並更換人員，九禾公司於97年11月18日函報更換人選為潘同
    治後，中華郵政公司隨即於標案管理系統中變更登錄潘同治
    為該工程之品管人員等情，有兩造不爭執之中華郵政公司99
    年11月17日產字第0990156957號函附行政院公共工程委員會
    標案管理系統列印資料（見本院卷第59至62頁）及中華郵政
    公司97年11月20日產字第0972966024號函（見本院卷第82頁
    ）附卷足憑，足認上訴人自97年11月13日至97年11月18 日
    期間確實因被上訴人擅自提報而遭行政院公共工程委員會標
    案管理系統登錄為蘆洲郵局空調工程品管人員，被上訴人所
    為上揭抗辯，顯與事實不符，不足採信。再按「機關辦理查
    核金額以上之工程，應於工程招標文件內依工程規模及性質
    ，訂定下列事項。但性質特殊之工程，得報經工程會同意後
    不適用之：(一)品質管理人員（以下簡稱品管人員）之資格、
    人數及其更換規定；每一標案最低品管人員人數規定如下：
    1.查核金額以上，未達巨額採購之工程，至少一人。2.巨額
    採購之工程，至少二人。(二)品管人員應專任，不得跨越其他
    標案，且施工時應在工地執行職務。(三)廠商應於開工前，將
    品管人員之登錄表（如附表一）報監造單位審查，並於經機
    關核定後，由機關填報於工程會資訊網路系統備查；品管人
    員異動或工程竣工時，亦同。機關辦理未達查核金額之工程
    ，得比照前項規定辦理」，行政院公共工程委員會公共工程
    施工品質管理作業要點第4點規定甚明，上訴人於97年11 月
    13日至97年11月18日期間既遭被上訴人擅自提報登錄為蘆洲
    郵局空調工程品管人員，依上揭作業要點之規定，確實已無
    法依其自由意願前往其他工地擔任品管人員，則被上訴人上
    揭偽造文書不法犯行確已侵害上訴人之工作自由權，從而上
    訴人依民法第184條第1項之侵權行為法則，請求被上訴人負
    損害賠償責任，應屬有據。茲就上訴人所請求各項金額，分
    述如下：
  (一)關於96年在九禾公司工作未領薪資及97年未在九禾公司工作
    不實加保薪資損失共計5萬1000元之部分：
    上訴人自始主張其未曾在九禾公司任職，而係遭被上訴人擅
    自申報始被登錄為蘆洲郵局空調工程品管人員等情，被上訴
    人既未曾受九禾公司聘僱擔任蘆洲郵局空調工程品管人員，
    即無由自九禾公司受領任何薪資，是上訴人請求被上訴人賠
    償96年在九禾公司工作未領薪資及97年未在九禾公司工作不
    實加保薪資損失共計5萬1000元，顯屬無據，不能准許。
  (二)關於97年12月至99年1月於行政院公共工程標案登錄資訊系
    統依投保薪資每月1萬9280元計算，共計14個月薪資損失24
    萬1920元之部分：
    經查，上訴人經被上訴人於97年11月12日提報為蘆洲郵局空
    調工程之品管人員，中華郵政公司隨即於97年11月13日將之
    登錄於行政院公共工程委員會工程標案管理系統，因上訴人
    自始未曾至該工地執行品管工作，中華郵政公司遂要求九禾
    公司改善並更換人員，九禾公司於97年11月18日函報更換人
    選為潘同治後，中華郵政公司隨即於標案管理系統中變更登
    錄該工程之品管人員為潘同治等情，已如前述，而依行政院
    公共工程委員會公共工程施工品質管理作業要點第4點之規
    定，上訴人雖於97年11月13日至同年月18日期間無法擔任其
    他工程品管人員，然自中華郵政公司於97年11月18日變更登
    錄蘆洲郵局空調工程品管人員為潘同治後，上訴人即得依其
    個人自由意願前往其他工地擔任品管人員，且被上訴人於98
    年間復曾任職三德機械技師事務所受領薪資4萬5000元，此
    有上訴人所不爭執之稅務電子閘門財產所得調件明細表附卷
    足參（見本院卷第84頁），是上訴人主張其於97年12月至99
    年1月期間均無法於其他工地擔任品管人員等情，要非屬實
    ，從而上訴人請求被上訴人賠償其自97年12月至99年1月於
    行政院公共工程標案登錄資訊系統依投保薪資每月1萬9280
    元計算，共計14個月薪資損失24萬1920元，顯無理由，不能
    准許。
  (三)關於慰撫金10萬7080元之部分：
    按「不法侵害他人之身體、健康、名譽、自由、信用、隱私
    、貞操，或不法侵害其他人格法益而情節重大者，被害人雖
    非財產上之損害，亦得請求賠償相當之金額」，民法第195
    條第1項前段定有明文，復按「慰藉金之賠償須以人格權遭
    遇侵害，使精神上受有痛苦為必要，其核給之標準固與財產
    上損害之計算不同，然非不可斟酌雙方身分資力與加害程度
    ，及其他各種情形核定相當之數額」，有最高法院51年台上
    字第223號判例要旨可供參照。本件被上訴人所為上揭偽造
    文書不法犯行確已侵害上訴人之工作自由權，已如前述，從
    而上訴人依前揭規定，自得請求被上訴人就其所受非財產上
    之損害，賠償相當之金額。本院審酌上訴人於97年11月13日
    至97年11月18日期間，因遭被上訴人擅自提報登錄為蘆洲郵
    局空調工程品管人員之期間，無法依其自由意願前往其他工
    地擔任品管人員，上訴人為高工畢業、職業為工程監造及品
    管、每月薪資為3至4萬元，名下有房屋3棟、土地3筆、田賦
    3筆、汽車2輛、投資3筆，被上訴人為大專畢業，擔任九禾
    公司負責人，負責冷凍空調工程、每月薪資約4萬5000元，
    名下有房屋1棟、土地1筆、投資1筆，有稅務電子閘門財產
    所得調件明細表附卷足參（見本院卷第88至92頁），並參酌
    上訴人所受之損害程度、被上訴人侵權行為態樣等相關情狀
    後，認上訴人請求之非財產上損害賠償之金額應以5萬元始
    為適當，逾此金額之損害賠償請求，則無理由。
五、綜上所述，上訴人依侵權行為法律關係，請求被上訴人給付
    5萬元，及自99年4月29日起至清償日止，按週年利率5％計
    算之利息為有理由，應予准許，逾此金額之請求為無理由，
    應予駁回。從而，原審就上開應駁回部分，所為上訴人敗訴
    之判決，於法並無不合。上訴意旨指摘原判決此部份不當，
    求予廢棄改判，為無理由，應以駁回。
六、兩造其餘之攻擊防禦方法及證據資料，經本院斟酌後，認為
    均不足以影響本判決之結果，自無一一詳予論述之必要，附
    此敘明。
七、據上論結，本件上訴為無理由，依民事訴訟法第436條之1第
    3項、第449條第1項、第385條第1項前段、第78條，判決如
    主文。
中    華    民    國   100    年    2     月    25    日
                 民事第六庭    審判長法  官  傅中樂
                                     法  官  郭顏毓
                                     法  官  李家慧
以上正本係照原本作成。
本判決不得上訴。
中    華    民    國   100    年    2     月    25    日
                                     書記官  康翠真